【裁判字號】    99,上易,232
【裁判日期】    990430
【裁判案由】    詐欺
【裁判全文】
臺灣高等法院臺南分院刑事判決         99年度上易字第232號
上  訴  人  臺灣臺南地方法院檢察署檢察官
被      告  甲○○
上列上訴人因被告詐欺案件，不服臺灣臺南地方法院98年度易字
第1544號，中華民國99年3 月4 日第一審判決（起訴案號：臺灣
臺南地方法院檢察署98年度偵字第5295號），提起上訴，本院判
決如下：
    主  文
上訴駁回。
    理  由
一、公訴意旨略以：被告甲○○明知自己無清償能力，竟意圖為
    自己不法之所有，基於詐欺取財之概括犯意，先於民國93年
    間某日，佯以生意上需要週轉為由，向告訴人乙○○借款新
    臺幣（下同）1,200,000 元，並簽立票號018301號之本票1
    紙供作擔保，復連續持由同案被告葉清崇、董治亞、江文花
    及蔡國輝（均另行偵辦）等人所簽發，合計金額共609,400
    元如附表所示無兌現可能性之人頭支票（俗稱芭樂票）向告
    訴人借款，致告訴人陷於錯誤，先後交付共計1,809,400 元
    之款項予被告。詎上開支票屆期均不獲兌現，被告亦未還款
    且避不見面，告訴人始知受騙而提出告訴。因認被告涉有刑
    法第56條（95年7 月1 日修正施行前）、第339 條第1 項之
    連續詐欺取財罪嫌等語。
二、按案件曾經判決確定者，應諭知免訴之判決；免訴之判決，
    得不經言詞辯論為之，刑事訴訟法第302 條第1 款及第307
    條分別定有明文。又上開訴訟法上所謂一事不再理之原則，
    關於實質上一罪或裁判上一罪，均有其適用；以犯罪為常業
    之常業犯，性質上為實質上一罪，於訴訟法上則係屬同一案
    件，僅受一次之規範評價，其一部分犯罪事實曾經判決確定
    者，其效力當然及於全部犯罪事實，從而實質上一罪之部分
    犯罪事實如經判決確定，而檢察官復就他部分犯罪事實重行
    起訴者，法院即應諭知免訴之判決。至上開原確定判決如係
    經宣示之判決，其既判力對於時間效力之範圍，應以最後審
    理事實法院之宣示判決日為判斷之標準（最高法院83年度臺
    非字第48號、83年度臺非字第335 號、92年度臺上字第1051
    號、96年度臺非字第143 號判決）。
三、另按被告行為後，刑法第340 條有關「以犯第339 條之罪為
    常業者」之規定，業於94年2 月2 日修正公布刪除，並於95
    年7 月1 日施行，是被告數次犯行若合於95年7 月1 日刑法
    修正施行前常業犯之規定者，自應依行為後法律變更所生新
    舊法律比較適用之準據法即現行刑法第2 條第1 項規定，決
    定適用之刑罰法律；而依95年7 月1 日修正施行前之刑法第
    340 條規定，以犯刑法第339 條之詐欺罪為常業者，法定本
    刑為1 年以上7 年以下有期徒刑，得併科50,000元以下之罰
    金，而修正刪除該條之規定後，被告所犯數次詐欺犯行即應
    依數罪併罰之規定分論併罰，合併計算其法定最高本刑後，
    較原定常業詐欺犯之法定刑為重，經比較新、舊法結果，仍
    應適用較有利於被告之行為時法律即95年7 月1 日修正施行
    前之刑法第340 條，論以詐欺罪之常業犯，合先敘明。
四、經查：
  (一)上開犯罪事實，業據被告於原審訊問時坦承其於93年間，曾
    多次向告訴人借款，並自行開立本票及買入附表所示之支票
    ，陸續交付告訴人作為借款之擔保，且交付上開票據予告訴
    人時，亦知悉除非其先將款項存入該等支票存款戶，否則該
    等票據均無兌現之可能等事實，並據告訴人於偵查中指述綦
    詳（臺灣臺南地方法院檢察署98年度交查字第354 號卷3 至
    4 頁，98年度交查字第682 號卷24至26頁），且有上開票號
    018301號本票及原審法院93年度票字第6386號民事裁定影本
    各1 件、如附表所示之支票及退票理由單各6 張、同案被告
    葉清崇、董治亞及逸樺企業有限公司、高成興企業有限公司
    （負責人分別為同案被告江文花、蔡國輝）之法務部票據信
    用資訊連結作業查詢結果各1 份在卷可參（臺灣臺南地方法
    院檢察署98年度他字第503 號卷4 至11頁，98年度交查字第
    682 號卷38至41頁、45至74頁），堪認本件事證明確，被告
    上開犯行堪以認定。
  (二)惟被告前曾於93年11月間，與另案被告鄭信誠、郭藤等人共
    組人頭支票集團，偕同充當人頭之人申設支票存款帳戶請領
    支票，再將所得之人頭支票販售圖利或自行留供詐騙使用，
    並曾於93年2 月11日，以虛設行號「全興物流五金百貨批發
    」（下稱「全興物流」）名義，向被害人吳寶皇佯稱進貨，
    交付其向另案被告鄭信誠另行買入之人頭支票充作貨款，而
    詐得被害人吳寶皇所交付之貨物，再於94年3 月至5 月間，
    以虛設之行號「藝峰家具行」名義，以持人頭支票佯稱交付
    貨款之方式或其他詐術，陸續向蘇榮忠、謝明展等多名被害
    廠商詐騙家具1 批，得手後均將詐得之貨品藏匿他處，伺機
    拋售牟利；且被告於上開時期內，係反覆為上開詐騙之犯行
    ，並恃此詐騙所得之收入為生，而以之為常業。該等犯行嗣
    經檢察官起訴，原審法院審理認定被告係犯刑法第340 條之
    常業詐欺罪，而於97年1 月31日以95年度重訴字第10號判處
    有期徒刑1 年6 月，減為有期徒刑9 月，同年4 月21日確定
    在案，有上開判決書及臺灣高等法院被告前案紀錄表各1 件
    附卷可佐，並經原審法院依職權調取上開案卷核閱無誤。
  (三)按刑法上所謂常業犯，指反覆以同種類行為為目的之社會活
    動之職業性犯罪而言，只須有賴某種犯罪為業之意思，而有
    事實之表現為已足，至於犯罪所得之多寡，是否恃此犯罪為
    唯一之謀生職業，則非所問（最高法院85年臺上字第510 號
    判例、89年度臺上字第445 號判決）。
  1.本件被告所犯前案，即原審法院以95年度重訴字第10號判處
    罪刑確定之常業詐欺犯行，係於93年2 月間、11月間及94年
    3 月至5 月間所為，而公訴意旨所指被告明知無清償能力，
    持無兌現可能之本票、支票佯稱借款，於93年間向告訴人詐
    得款項之犯行，參酌被告之供述、告訴人之指述，與被告開
    立本票及附表所示支票之發票日期，應認係於93年初至同年
    11月間所為，與被告上開常業詐欺犯行之犯罪時間有重疊或
    緊接之情形。
  2.被告上揭前案之犯行，係以出售人頭支票牟利方式，或以虛
    設行號「全興物流」及「藝峰家具行」名義，向廠商佯稱進
    貨，並交付無兌現可能之人頭支票予該等廠商充作貨款，因
    而詐得該等被害廠商所交付之貨品方式，從事詐欺犯罪；本
    件則係向告訴人佯稱借款，並交付無兌現可能之本票及人頭
    支票予告訴人以供擔保，其犯罪手法亦屬類似。
  3.被告於原審供稱：其向告訴人借款之目的，係為開立「全興
    物流」及「藝峰家具行」2 家行號，在開立之初，部分廠商
    只願收受現金而不願收受支票，故其先向告訴人借用款項支
    應，又當時另曾先後多次向另案被告鄭信誠購買人頭支票，
    所買入之人頭支票中，部分販售圖利、部分持向告訴人借款
    ，另一部份則係以「全興物流」名義向廠商進貨，開立「全
    興物流」之時，即有向另案被告鄭信誠購買人頭支票以支付
    貨款之意等語（原審卷67頁正反面），顯可推知被告於93年
    間開立「全興物流」及「藝峰家具行」之初，已有藉此2 家
    行號名義，持人頭支票佯向廠商進貨，以進行常業詐欺犯罪
    之意思，其間被告並曾以類似本件手法，持本票或人頭支票
    向被害人詐取借款，換取現金交付貨款，取信於各該廠商，
    以利其遂行進貨詐財之犯行，是觀被告上開所為，實有反覆
    實施相類之詐騙行為，而對不特定對象詐取款項作為營生資
    金之性質；參以被告既陳稱本件向告訴人佯稱借款所持之支
    票，及前案向廠商誆稱進貨所交付之支票，均係向另案被告
    鄭信誠購入之人頭支票，更堪認被告確有藉由持無兌現可能
    之票據掩飾無資力之事實，而以借款、進貨等相類似之理由
    ，多方向不特定人行騙之故意，其前案販售人頭支票牟利、
    向廠商詐取貨品，及本件向告訴人詐財之犯行，應係出於同
    一詐欺犯意，而以相類之犯罪手法反覆行騙無疑。
五、原審以被告本件被訴之數次詐欺取財犯行，與前案經原審法
    院以95年度重訴字第10號判處罪刑確定之常業詐欺犯行，客
    觀上犯罪時間確屬重疊或緊接，犯罪手法相似，多次詐欺行
    為均獲得款項，已符合常業犯所具反覆性、連續性及可確定
    性之本質，主觀上顯係基於常業之犯意反覆為之，而有恃此
    營收為生之意思，合於95年7 月1 日修正施行前刑法第340
    條所定「以犯第339 條之罪為常業者」之要件，屬實質上一
    罪之關係。又被告本件數次詐欺取財犯行之犯罪時間，為93
    年初至同年11月間，亦在原審法院95年度重訴字第10號確定
    判決最後審理事實法院宣示判決日即97年1 月13日之前，因
    認本件起訴被告之詐欺取財犯行，均為前案即原審法院95年
    度重訴字第10號確定判決效力所及，不經言詞辯論，逕為諭
    知免訴之判決，經核並無任可違法或不當之處。公訴人以「
    被告本件犯行與前案之行為態樣及犯罪手法迥不相同，犯罪
    時間依卷附本票及支票發票日記載，分別係93年4 月5 日、
    9 月30日、10月15日、10月20日、10月25日、11月1 日及11
    月9 日，與前案被訴夥同共犯劉炳良等人共同詐取貨品犯罪
    時間93年2 月及94年3 至5 月，未有重疊之處，應係個別起
    意，難謂與前案共同販售人頭支票牟利之犯行，係基於同一
    犯罪行為之意思，非前案判決效力所及」，指摘原判決不當
    ，非有理由，應予駁回。
據上論結，應依刑事訴訟法第368條、第372條判決如主文。
中    華    民    國    99    年    4     月    30    日
                  刑事第三庭  審判長法  官  陳義仲
                                    法  官  蔡勝雄
                                    法  官  楊清安
以上正本證明與原本無異。
不得上訴。
                                    書記官  蔡蘭櫻
中    華    民    國    99    年    4     月    30    日

司法院資訊處製作；財團法人民間司法改革基金會備份。
